【裁判字號】    97,上更(一),46
【裁判日期】    980428
【裁判案由】    債務人異議之訴
【裁判全文】
臺灣高等法院民事判決                97年度上更(一)字第46號
上  訴  人  丁○○
            乙○○
共      同
訴訟代理人  王桂樹律師
被  上訴人  甲○○
訴訟代理人  陳宏模律師
上列當事人間債務人異議之訴事件，上訴人對於中華民國95年2
月24日臺灣板橋地方法院94年度訴字第1355號第一審判決提起上
訴，經最高法院第一次發回更審，本院於98年4月14日言詞辯論
終結，判決如下：
    主  文
原判決廢棄。
臺灣板橋地方法院九十四年度執字第二七四二九號拆屋還地強制
執行事件，就坐落臺北縣樹林市○○○段下石頭溪小段第二六八
地號土地上之上訴人所有門牌臺北縣樹林市○○街○段二三三號
房屋之強制執行程序，應予撤銷。
第一、二審及發回前第三審訴訟費用由被上訴人負擔。
    事實及理由
一、上訴人主張：分割前之臺北縣樹林市○○○段下石頭溪小段
    第二六八地號土地（下稱分割前土地）原為兩造及其他共有
    人所共有，被上訴人之應有部分為二分之一，該土地於民國
    九十一年間經本院以九十年度上更(三)字第二一四號民事判決
    分割確定，被上訴人分得現地號為臺北縣樹林市○○○段下
    石頭溪小段第二六八地號面積七八五平方公尺之土地（下稱
    系爭土地）。嗣被上訴人以上開判決為執行名義聲請原法院
    以九十四年度執字第二七四二九號強制執行事件拆除伊所有
    坐落系爭土地上門牌號碼臺北縣樹林市○○街○段二三三號
    房屋（下稱系爭房屋）。伊與被上訴人間有租賃關係，系爭
    房屋係基於租賃關係占有使用系爭土地，被上訴人不得請求
    拆除等情，依強制執行法第十四條第二項規定，求為撤銷原
    法院九十四年度執字第二七四二九號強制執行事件，對於系
    爭房屋之強制執行程序之判決等語。
二、被上訴人則以：上訴人依土地使用同意書建造者係臺北縣樹
    林市○○街○段一０七之一號房屋，非系爭房屋，該土地使
    用同意書縱係訴外人王長居出具，亦與伊無關，兩造間並無
    租賃關係，上訴人所有系爭房屋無權占有系爭土地，伊自得
    請求拆除等語，資為抗辯。
三、原審判決上訴人全部敗訴，上訴人聲明不服，提起上訴，其
    於本院上訴聲明為：(一)原判決廢棄。(二)原法院九十四年度執
    字第二七四二九號強制執行事件，對於系爭房屋之強制執行
    程序應予撤銷。被上訴人於本院答辯聲明為：上訴駁回。
四、上訴人主張兩造均為分割前土地之共有人，被上訴人之應有
    部分為二分之一，其則與訴外人江阿福等兄弟共同出資承購
    分割前土地應有部分二分之一，其中上訴人丁○○、乙○○
    之應有部分依序為二五六分之三四、二五六分之一四，江阿
    福等兄弟之應有部分合計為二五六分之八０。被上訴人前訴
    請分割共有土地，經原法院以八十一年度訴字第三九一號受
    理，嗣於九十一年十月三十日判決確定，並經辦竣分割登記
    在案。因上訴人所有系爭房屋於分割登記後坐落於被上訴人
    所有之系爭土地上，被上訴人以上開確定判決，聲請原法院
    以九十四年度執字第二七四二九號強制執行事件拆除系爭房
    屋之事實，已據提出本院九十年度上更(三)字第二一四號民事
    判決（原審卷第11至23頁）為證，且經原審調閱上開分割共
    有物事件歷審卷、拆屋還地強制執行事件卷核對無訛，並為
    被上訴人所不爭執，堪信此部分事實為真正。
五、按關於共有物分割之裁判，執行法院得將各共有人分得部分
    點交之，強制執行法第一百三十一條第一項前段定有明文，
    又執行名義成立後，如有消滅或妨礙債權人請求之事由發生
    ，債務人得於強制執行程序終結前，向執行法院對債權人提
    起異議之訴。如以裁判為執行名義時，其為異議原因之事實
    發生在前訴訟言詞辯論終結後者，亦得主張之。執行名義無
    確定判決同一之效力者，於執行名義成立前，如有債權不成
    立或消滅或妨礙債權人請求之事由發生，債務人亦得於強制
    執行程序終結前提起異議之訴，同法第十四條第一、二項亦
    定有明文。是關於分割共有物之裁判，執行法院固得依上開
    規定，將各共有人分得部分點交之，惟此乃強制執行法為配
    合民法第八百二十四條第二項及第三項規定，以減輕訟累所
    為之規定。關於交付土地部分，因非分割共有物訴訟之標的
    ，且未經裁判，自無既判力可言。倘依法應點交之共有人對
    於得依法請求點交之共有人有妨礙點交之實體法上法律關係
    存在，而該法律關係又未經法院於分割共有物訴訟中為實體
    權利存否之判斷者，揆諸強制執行法第十四條第二項之立法
    旨趣，應認債務人得就實體上權利存否之爭執，提起異議之
    訴，以維護其權益（最高法院88年度臺上字第557號裁判參
    照）。本件上訴人主張其所有系爭房屋坐落於被上訴人所有
    系爭土地上，兩造間有租賃權關係存在，為有權占有，而其
    租賃權之法律關係，並非前分割共有物訴訟之標的，此租賃
    權存在與否適足以影響執行法院得否執行點交，上訴人自得
    以其主張租賃權存在之異議事由，依強制執行法第十四條第
    二項之規定，提起本件債務人異議之訴。至於上訴人主張之
    租賃權存在與否，是否已為前分割共有物確定判決予以論斷
    ，得否在本件訴訟為相反之主張，乃上訴人提起本件債務人
    異議之訴有無理由之問題。
六、上訴人主張其與江阿福等兄弟於三十七年間出資向分割前土
    地原地主林本源興殖株式會社購買應有部分二分之一之土地
    及其上田寮，被上訴人之父王長居亦於同年購買其餘二分之
    一土地與地上田寮，嗣於三十九年間辦理所有權登記，王長
    居則將其所購土地登記為被上訴人之名義，因王長居及被上
    訴人均未居住於系爭土地上，所購土地含其上田寮均交由上
    訴人及江阿福等兄弟向王長居承租使用，上訴人及江阿福兄
    弟並按期繳納租金。上訴人居住之門牌臺北縣樹林鎮○○街
    ○段一一０號房屋部分，於六十五年經王長居同意拆除改建
    成系爭房屋，而與被上訴人有租賃關係，系爭房屋係基於租
    賃關係占有使用系爭土地，不得拆除等語，被上訴人則抗辯
    上訴人主張對於系爭土地有租賃權存在之事實，前經分割共
    有物訴訟判決理由中認定無租賃權存在，上訴人及法院不得
    再於本件訴訟為相反之主張或判斷。況上訴人於分割前土地
    上建造房屋，未經被上訴人同意，為無權占有，且所建造者
    非系爭房屋，其並無出租分割前土地之事實等語。經查：
  (一)按除表現於主文之訴訟標的外，法院於判決理由中就訴訟標
    的以外之重要爭點，本於當事人辯論之結果已為判斷時，除
    顯然違背法令或當事人已提出新訴訟資料，足以推翻原判斷
    之情形外，於同一當事人就該重要爭點所提起之訴訟中，法
    院及當事人就該已經法院判斷之重要爭點法律關係，皆不得
    為任何相反之判斷或主張，始符民事訴訟法上之誠信原則。
    是倘該重要爭點未經當事人辯論，法院亦未於理由中判斷者
    ，嗣於同一當事人間就該重要爭點所提起之訴訟中，當事人
    即非不得再為主張，法院亦非不得予以不同之判斷。上訴人
    主張對於被上訴人所有分割前土地有租賃權存在之事實，固
    經本院九十年度上更(三)字第二一四號確定判決於事實及理由
    欄為：「……江阿福等人（包括本件上訴人）雖抗辯：曾按
    甲○○之應有部分計算面積向其租用系爭土地，蓋屋於其上
    亦已得甲○○同意云云，並提出租金收據、同意書、臺灣省
    臺北縣耕地租約影本為證。惟甲○○否認該租金收據為真正
    ，否認同意書上印文為真，且查該租約影本所載地號亦與系
    爭土地不符，其主張自難採信。」 (原審卷第16頁）、「彼
    等雖主張有支付租金及建屋時得甲○○同意，係屬有權占有
    ，然遭甲○○否認，且未能舉證以資證明，此部分不足採信
    。……」 (原審卷第17頁）等之論斷，惟查，上訴人主張對
    於被上訴人所有分割前土地有租賃權存在，究非兩造間前揭
    分割共有物事件之訴訟標的，前開判決除為上開之論斷外，
    尚有：「……縱使江阿福等人所辯屬實，亦僅土地分割後，
    甲○○就其分得部分請求江阿福等人拆屋時，得據為有權占
    用之抗辯，並無礙於共有物之分割……」（原審卷第16頁）
    ，可見本院九十年度上更(三)字第二一四號確定判決所為不採
    信上訴人有租賃權之論斷，僅為其共有物分割方法立論之一
    ，尚難憑以認定為分割共有物事件之重要爭點，依前說明，
    上訴人非不得再主張對於被上訴人所有系爭土地有租賃權存
    在之事實，被上訴人抗辯上訴人及本院於本訴中不得再就租
    賃權存在否為與該判決認定相反之主張及判斷，尚非可取。
  (二)上訴人丁○○於共有之土地分割前，為增建房屋，於六十五
    年二月間向臺北縣政府申請拆除臺北縣樹林鎮○○街○段一
    一０號房屋，經臺北縣政府核發六五拆字第二八二號拆除執
    照，於同年五月十二日拆除完竣申請勘查核准，並於同月十
    七日核發陸伍建字第一三三０號建造執照，嗣於同年七月一
    日申請變更起造人為上訴人二人之事實，有臺北縣政府函送
    之建築執照案全卷可稽。上訴人在分割前之土地所為增建房
    屋，其建築地點之地址為樹林鎮○○街○段一一０號，房屋
    坐落基地為分割前土地，拆除之原有房屋為一層建物，面積
    為一０五．二三平方公尺，該房屋之事實上處分權人為納稅
    義務人林本源興殖株式會社（管理人為王長居），拆除原有
    房屋時係由林本源興殖株式會社王長居申請，且所拆除之房
    屋僅占分割前土地上原有房屋（面積共七九三．九平方公尺
    ）之一部分。而改建之房屋為二層建物，第一、二層面積均
    為九０．六平方公尺，此觀附於前開建築執照內之門牌號碼
    證明書（影本見本院更審卷第94頁）、拆除執照申請書、林
    本源興殖株式會社王長居所立具載有「擬將本人所有座落台
    北縣樹林鎮○○里○○街○段110號（原石頭溪段下石頭溪
    段268地號）拆除新建房屋」之切結書、施工安全切結書（
    以上證物影本見本院前審卷一第180至184頁）、建築師所繪
    圖面（含地籍圖、案內圖、原有房屋計算圖、配置圖、拆除
    面積範圍圖）、建造執照、建築物竣工照片即明。又依該卷
    內所附建造執照申請書、變更起造人申請書所示，上訴人當
    時住址均為樹林鎮○○街○段一一０號，可見上訴人辦理增
    建房屋前確實居住在分割前土地上之納稅義務人林本源興殖
    株式會社而為王長居所管理之樹林鎮○○街○段一一０號房
    屋內，且確於六十五年間將上開房屋予以拆除後，於原址建
    造二層新屋之事實，應無庸疑。
  (三)兩造共有分割前之土地，原為林本源興殖株式會社所有，於
    三十七年十一月十五日由被上訴人之父王長居承購應有部分
    二分之一，上訴人與江阿福等人承購應有部分二分之一，均
    於三十九年九月十九日以買賣原因為所有權移轉登記，王長
    居所購部分係登記於被上訴人名下，有土地登記謄本在卷足
    稽（本院前審卷一第127至131頁）。而分割前土地地目雖為
    建地，然屬特定農業區甲種建築用地，此有上開謄本可憑（
    同前卷第127頁）。依證人即實際辦理上訴人增建房屋執照
    事宜之戊○○證稱：伊住在系爭土地附近，係向蘇希宗建築
    師借牌，上訴人實際上委託伊辦理申請建築執照，當時土地
    上有整排土造平房，門牌號碼都是一一０號，上訴人丁○○
    拆除部分約二十八坪，增建為一、二樓，先辦理拆除執照，
    房屋蓋好後有拍照，照片交給主管機關，才發使用執照，建
    築執照卷內所附照片（影本見本院更審卷第85頁）即為當時
    建造完成房屋申請使用執照使用者等語（本院更審卷第117
    至118頁）；證人即上訴人之堂兄弟丙○○證稱：伊與上訴
    人從小自大溪搬來分割前土地居住，已住了八十幾年，日據
    時代搬來時，土地是林本源的，光復後，林本源將二分之一
    賣給被上訴人父親王長居，伊兄弟及上訴人兄弟也買二分之
    一，買土地前伊兄弟與上訴人兄弟就是王長居之佃農，分二
    部分耕作，買土地後，王長居仍將土地交給伊等耕作，是按
    照三七五租約比例計算租金，但沒有放領。林本源時代，耕
    田就有田寮，田寮也是林本源的，是供耕田的人居住，當時
    沒有收租金。後來林本源將土地及田寮賣給伊及上訴人等兄
    弟與王長居後，係照持分使用田寮，因王長居家人住在臺北
    ，房屋都是伊及上訴人等兄弟居住，所使用部分比較多，王
    長居才就田寮部分收取租金，上訴人三兄弟交一百六十台斤
    稻穀，伊兄弟也交同樣的租金。房屋及田地部分之租金是一
    起收的，都是王長居及王振銘來收的，王長居還說如果沒有
    帶兒子來收租，以後會不知道來。田寮改建時，有取得土地
    使用權同意書，是王長居蓋的，房屋蓋好後，也要付租金。
    田寮原本是整排的，上訴人住一一０號等語（本院更審卷第
    119至121頁），參諸上訴人申請增建前之原有房屋面積為七
    九三．九平方公尺，上訴人原居住之門牌樹林鎮○○街○段
    一一０號田寮納稅義務人為林本源興殖株式會社，納稅管理
    人為王長居，有附於建造執照卷內五十五年房捐納稅通知書
    、六十一年房屋稅繳納通知書可憑。而使用房屋必然使用到
    土地，上訴人承租田寮當然包括其坐落基地。可見上訴人確
    實向王長居承租其所居住之田寮暨坐落之分割前土地，且上
    訴人所居住之田寮地址即為樹林鎮○○街○段一一０號，並
    經王長居同意拆除上訴人原居住之田寮而增建房屋。又原柑
    園街一段一一０號房屋有多間，既僅拆除上訴人居住部分，
    尚有原有房屋多間編為同一門牌號碼，是建造執照申請書上
    載明原有面積第一層為七九三．九平方公尺，申請面積第一
    、二層均為九０．六平方公尺，第一層合計面積為八八四．
    五平方公尺，上訴人辦理增建房屋，尚非新建房屋亦無誤。
  (四)上訴人主張向王長居承租上開房屋及坐落土地，對於系爭土
    地有租賃關係存在之事實，已據提出繳納租金之字據為證 (
    原審卷第24至28頁)。雖被上訴人否認該證物之真正，惟查
    ，上訴人確有向王長居承租分割前土地及田寮，並自行出資
    改建田寮，改建房屋後王長居仍收取租金，租金字據區分田
    地、房地，核與證人丙○○前開證述相符。另參諸證人即被
    上訴人之哥哥王振銘、弟弟王振政於前開分割共有物事件，
    對於上訴人訴訟代理人提示繳納租金之字據，詢問是何人收
    取時，王振銘證稱：「我父親有一天突然中風，中風後變成
    植物人，中風前也沒向我們提過何位兄弟分何項產業，這些
    收據是我父親時代如此收取，我們便沿續下來照收，對這些
    收據我不爭執。」；王振政證稱：「我要說的話同王振銘。
    」，並一致證稱：「我們二人均為耕地，甲○○的有房地，
    …」、「房地應該是指有房子，但我們只有土地，並沒有房
    屋，我們是有提供那一帶的土地，究指那些也不太清楚。」
    等語 (原審卷第35、36頁)，顯見租金字據並非虛假。上開
    繳納租金之字據分別列有江阿財、江阿福、丁○○、江阿 (
    光)目、丙○○等姓名，繳租之期別，及「休耕」、「房地
    」等字樣，其中江阿財之「財」字，臺語讀音與「在」字為
    近音，或因之而誤載，非無可能。就房地部分載明上訴人應
    繳納租金，租賃範圍既為上訴人居住房屋坐落土地，雖未載
    明地號，諒因上訴人與王長居僅有此一租賃關係，自不因未
    載明地號而影響其效力與真正，是上開繳納租金之字據確係
    真正，被上訴人空言否認該字據之真正，自無可取。
  (五)按稱「借名登記」者，謂當事人約定一方將自己之財產以他
    方名義登記，而仍由自己管理、使用、處分，他方允就該財
    產為出名登記之契約，其成立側重於借名者與出名者間之信
    任關係，在性質上應與委任契約同視，倘其內容不違反強制
    、禁止規定或公序良俗者，應賦予無名契約之法律上效力，
    並類推適用民法委任之相關規定。被上訴人係於三十五年九
    月三日出生（本院更審卷第159頁），購買分割前土地係由
    王長居處理，被上訴人當時年僅四歲，顯不可能處理買地事
    宜。參諸上訴人原住房屋拆除增建時，被上訴人已滿二十九
    歲，土地使用權同意書上被上訴人印文係其父王長居所蓋，
    王長居並另出具切結書、施工安全切結書交付上訴人，持以
    申請建造執照，被上訴人均未為反對。另被上訴人之兄弟王
    振銘、王振政於前揭分割共有物事件，就上訴人建屋時須土
    地所有人同意，究為被上訴人或王長居處理問題，王振銘證
    稱：均為伊父親出面處理的，當時只登記被上訴人名義而已
    ，處理均為伊父親在處理，伊父親有無同意不知道，當時伊
    尚小，被上訴人也不住在那裏等語。王振政證稱：伊要說的
    和王振銘相同，當時伊已搬到臺北，父親在家鄉置產分別登
    記為伊兄弟名義，其他均不清楚等語 (原審卷第33至35頁)
    ，可見王長居買入分割前土地僅係借用被上訴人名義登記，
    而仍由自己管理、使用、處分，是王長居對於登記於被上訴
    人名義之系爭土地自屬有權管理、處分。而上訴人就居住之
    房屋既向王長居承租（包括房屋坐落基地），嗣經王長居同
    意拆除原房屋，由上訴人自行出資增建房屋，就上訴人所有
    增建房屋坐落之土地，上訴人與被上訴人間有租賃關係存在
    甚明。
  (六)再者，納稅義務人林本源興殖株式會社、王長居所管理之樹
    林鎮○○街○段一一０號房屋，於六十年九月一日門牌整編
    前為同街一一八號，八十九年一月一日整編為同段二三三號
    之事實，有臺北縣樹林市戶政事務所九十六年六月十四日函
    (本院前審卷第132頁)及門牌證明書附於前述建築執照卷足
    稽。又系爭二三三號房屋現為上訴人居住使用中，且系爭土
    地上僅存在該房屋之事實，有勘驗程序筆錄（本院前審卷第
    140頁）可憑。又上訴人主張系爭房屋為其所增建者，被上
    訴人則抗辯上訴人於系爭土地上建造之房屋門牌為樹林鎮○
    ○街○段一０七之一號房屋，並提出使用執照申請書、臺北
    縣政府審查表、上訴人具名之申請書、臺北縣政府建設局便
    簽（本院更審卷第95至100頁）為證。惟如前所述，上訴人
    原居住於樹林鎮○○街○段一一０號房屋（田寮），於六十
    年九月一日門牌整編前為同街一一八號，上訴人於六十五年
    間申請拆除原居住房屋而增建房屋之建築地點為上開地址，
    嗣於增建房屋完成後，申請門牌證明及使用執照時，就建築
    地點方寫為同段一０七之一號，此有建築執照卷可稽。參諸
    一０七之一號房屋之門牌係於六十五年十二月九日初編，顯
    在上訴人等拆除舊屋、建造新屋以後之事實，有前述臺北縣
    樹林市戶政事務所函可稽。且觀諸系爭房屋照片（本院前審
    卷第161之1頁），核與建築執照卷內所附建築物竣工照片相
    似，可見坐落於系爭土地上之系爭房屋，確為上訴人於六十
    五年間所申請增建者。又上訴人丁○○、乙○○就樹林鎮○
    ○街○段一一０號一、二樓房屋繳納房屋稅之事實，亦有上
    訴人丁○○六十七年、六十八年、七十二年、八十二年、九
    十二年、九十七年房屋稅繳納通知書；上訴人乙○○六十九
    年、七十年、七十一年、九十七年房屋稅繳納通知書（本院
    更審卷第44至49頁）在卷可稽，另一一０號一樓房屋稅籍納
    稅義務人為上訴人丁○○，建物面積為九０．六平方公尺，
    亦有臺北縣政府捐稽徵處九十七年八月五日函暨所附房屋稅
    籍證明書足憑（本院更審卷51、52頁），足見上訴人增建完
    成之房屋門牌應為柑園街一段一一０號房屋，上訴人主張係
    增建房屋完成後，因自己或主管機關誤載建築地點、門牌應
    屬非虛。被上訴人抗辯上訴人於系爭土地上建造之房屋非系
    爭房屋，自無足取。
七、綜上所述，上訴人主張其與被上訴人間有租賃關係，其增建
    之房屋為系爭房屋，並非樹林鎮○○街○段一０七之一號房
    屋，系爭房屋係基於租賃關係占有使用被上訴人所有系爭土
    地，被上訴人不得請求拆除等情，堪以採信。從而，上訴人
    依強制執行法第十四條第二項之規定，求為將原法院九十四
    年度執字第二七四二九號強制執行事件，對於系爭房屋之強
    制執行程序，應予撤銷，於法尚非無據。原法院為上訴人敗
    訴判決，容有未洽，上訴意旨，指摘原判決不當，求予廢棄
    ，為有理由，應由本院予以廢棄，更為判決如主文第二項所
    示。
八、本件事證已臻明確，兩造其他攻擊、防禦方法，及提出未援
    用之證據，經斟酌後認不影響判決基礎，無逐一論述必要，
    併此敘明。
據上論結，本件上訴為有理由。依民事訴訟法第四百五十條、第
七十八條，判決如主文。
中    華    民    國    98    年    4     月    28    日
                  民事第十庭
                      審判長法  官  黃豐澤
                            法  官  吳謀焰
                            法  官  林麗玲
正本係照原本作成。
如不服本判決，應於收受送達後20日內向本院提出上訴書狀，其
未表明上訴理由者，應於提出上訴後20日內向本院補提理由書狀
（均須按他造當事人之人數附繕本）上訴時應提出委任律師或具
有律師資格之人之委任狀；委任有律師資格者，另應附具律師資
格證書及釋明委任人與受任人有民事訴訟法第466條之1第1項但
書或第2項（詳附註）所定關係之釋明文書影本。
中    華    民    國    98    年    4     月    29    日
                            書記官  陶美玲
附註：
民事訴訟法第466條之1（第1項、第2項）：
對於第二審判決上訴，上訴人應委任律師為訴訟代理人。但上訴
人或其他法定代理人具有律師資格者，不在此限。
上訴人之配偶、三親等內之血親、二親等內之姻親，或上訴人為
法人、中央或地方機關時，其所屬專任人員具有律師資格並經法
院認為適當者，亦得為第三審訴訟代理人。


司法院資訊處製作；財團法人民間司法改革基金會備份。
